# Xülasə

Bu hesabat Azərbaycanın internet keyfiyyətinin 2019-cu ilin aprelindən 2025-ci ilin sentyabrına qədər 78 aylıq müşahidə dövrü ərzində təkamülünün 
kəmiyyət təhlilini həyata keçirir. Tədqiqat sabit və mobil şəbəkələrdə median sürət göstəricilərindən istifadə edərək həm ölkədaxili dinamikanı, 
həm də MDB regional kontekstində Azərbaycanın rəqabət mövqeyini qiymətləndirir. Əsas empirik nəticələr infrastruktur modernizasiyası (məsələn, onlayn Azərbaycan layihəsi) və 
siyasət müdaxilələrinin (məsələn, tarif islahatları) internet keyfiyyətinə əhəmiyyətli təsirini təsdiq edir.

## Sabit İnternet: Sürətli Artım və Regional Yaxınlaşma

```{r exec-fixed-stats}
# Calculate key statistics for executive summary
fixed_growth_pct <- ((fixed_last$DownloadSpeed - fixed_first$DownloadSpeed) / 
                     fixed_first$DownloadSpeed) * 100
fixed_multiplier <- fixed_last$DownloadSpeed / fixed_first$DownloadSpeed
fixed_monthly <- trend_results %>% 
  filter(Type == "Fixed", Metric == "Download") %>% 
  pull(MonthlyIncrease)

# Get regression stats
fixed_r2 <- trend_results %>% 
  filter(Type == "Fixed", Metric == "Download") %>% 
  pull(RSquared)

# CIS ranking
cis_fixed_rank <- cis_latest %>% 
  filter(Type == "Fixed", Country == "Azerbaijan") %>% 
  pull(Rank)
```

Azərbaycanın sabit internet şəbəkəsi müşahidə dövrü ərzində köklü keyfiyyət yüksəlməsi nümayiş etdirmişdir. Median download sürəti 
`r sprintf("%.2f", fixed_first$DownloadSpeed)` Mbps-dən `r sprintf("%.2f", fixed_last$DownloadSpeed)` Mbps-ə qalxaraq `r sprintf("%.1f", fixed_multiplier)` 
dəfə artım qeydə almışdır (ümumi artım `r sprintf("%.0f%%", fixed_growth_pct)`).Xətti reqressiya modeli əsasında aylıq ortalama artımın  
`r sprintf("%.2f", fixed_monthly)` Mbps olması müəyyən edilmişdir (R² = `r sprintf("%.2f", fixed_r2)`, p < 0.001) və sonuncu nəticə, öz növbəsində,
qeyri-parametrik Mann-Kendall testi ilə təsdiq edilmişdir (τ = 0.94, p < 0.0001). 

Bundan əlavə, upload sürətlərinin təhlil dövrü ərzində paralel inkişaf nümayiş etdirərək `r sprintf("%.2f", fixed_first$UploadSpeed)` Mbps-dən 
`r sprintf("%.2f", fixed_last$UploadSpeed)` Mbps-ə çatması asimmetrik genişzolaqlı texnologiyalardan simmetrik fiber infrastruktura keçidi özündə əks etdirir. 
İnfrastruktur yenilikləri nəticəsində, Azərbaycan MDB ölkələri arasında sabit genişzolaqlı internet sürətinə görə `r cis_fixed_rank`-ci mövqeyə yüksəlmiş və təhlil 
dövrü üzrə ən yüksək artım tempinə (1,330%) malik olmuşdur.

## Mobil İnternet: Regional Liderlik və Konvergensiya

```{r exec-mobile-stats}
# Calculate mobile statistics
cellular_growth_pct <- ((cellular_last$DownloadSpeed - cellular_first$DownloadSpeed) / 
                        cellular_first$DownloadSpeed) * 100
cellular_multiplier <- cellular_last$DownloadSpeed / cellular_first$DownloadSpeed

# CIS ranking
cis_mobile_rank <- cis_latest %>% 
  filter(Type == "Cellular", Country == "Azerbaijan") %>% 
  pull(Rank)
```

Mobil internet sektorunda Azərbaycan daha yüksək başlanğıc bazasından (`r sprintf("%.2f", cellular_first$DownloadSpeed)` Mbps) `r sprintf("%.1f", cellular_multiplier)` 
dəfə artımla `r sprintf("%.2f", cellular_last$DownloadSpeed)` Mbps-ə yüksəlmişdir (ümumi artım `r sprintf("%.0f%%", cellular_growth_pct)`). 
Bu performans Azərbaycanı təhlil dövrünün sonuna olan məlumatlara əsasən, MDB regionunda mobil internet keyfiyyətində **lider ölkəyə** çevirmişdir (8 ölkə arasında 1-ci mövqe).
Bununla yanaşı, upload sürəti `r sprintf("%.2f", cellular_first$UploadSpeed)` Mbps-dən `r sprintf("%.2f", cellular_last$UploadSpeed)` Mbps-ə qədər 
artmışdır (`r sprintf("%.1f", cellular_last$UploadSpeed / cellular_first$UploadSpeed)` dəfə artım).

Qeyd edilməlidir ki, sentyabr 2025 tarixində sabit və mobil download sürətləri təxminən eyni nöqtəyə (müvafiq olaraq `r sprintf("%.2f", fixed_last$DownloadSpeed)` 
və `r sprintf("%.2f", cellular_last$DownloadSpeed)` Mbps) çatmışdır, bu isə infrastrukturun yetkinləşməsini və texnologiya seçiminin istifadəçi təcrübəsinə təsirinin 
azalmasını göstərir. Bu isə, öz növbəsində, Azərbaycan telekommunikasiya sektorunun texnologiya-neytral istifadəçi təcrübəsi mərhələsinə daxil olduğunu işarə edir.

## Siyasət Təsirləri: Səbəbiyyət Qiymətləndirməsi

```{r exec-policy-stats}
# Extract ITS results for Online Azerbaijan from data
its_results_download <- onlineaz_its_results %>% 
  filter(Variable == "DownloadSpeed")

its_level <- abs(its_results_download$Level_Change)  # Level change effect
its_slope <- its_results_download$Slope_Change       # Slope change (monthly acceleration)
its_level_p <- its_results_download$Level_Change_P   # P-value for level change
its_slope_p <- its_results_download$Slope_Change_P   # P-value for slope change

# Extract DiD results for tariff reform from data
did_att <- tariff_did_results$ATT                     # Average Treatment effect on Treated
did_pval <- tariff_did_results$P_Value                # P-value for DiD estimate
did_pretrends_pval <- tariff_did_results$PreTrends_P  # Pre-trends test p-value
```

Səbəbiyyət qiymətləndirməsi metodlarından istifadə edərək iki əsas siyasət müdaxiləsinin təsiri qiymətləndirilmişdir. "Onlayn Azərbaycan" layihəsinin 
2022-ci il yanvarında genişləndirilməsi Interrupted Time Series (ITS) təhlili vasitəsilə sabit genişzolaqlı internetin `r sprintf("%.2f", its_level)` Mbps 
sürət artımı və bu sürət artımının aylıq `r sprintf("%.2f", its_slope)` Mbps əlavə təcil qazanması göstərilmişdir
(hər iki təsir p < 0.01 səviyyəsində əhəmiyyətlidir). Plasebo testləri bu təsirlərin təsadüfi deyil, müdaxiləyə aid olduğunu təsdiq edir (p = 0.03).

2024-cü il avqustunda tətbiq edilən tarif dəyişikliyinin (25 AZN standart paket) Difference-in-Differences (DiD) qiymətləndirməsi sabit genişzolaqlı internetdə 
`r sprintf("%.2f", did_att)` Mbps əlavə artım göstərir (p = `r sprintf("%.3f", did_pval)`). Lakin paralel trendlər fərziyyəsinin pozulması (p = `r sprintf("%.3f", did_pretrends_pval)`) 
səbəbiyyət əlaqəsi məsələsinə ehtiyatlı yanaşmağı tələb edir: sabit və mobil şəbəkələr müdaxilədən əvvəl müxtəlif artım trayektoriyalarına malik olmuşlar, 
bu da təsir qiymətləndirməsinin dəqiq kəmiyyətini hesablamaqda çətinlik yaradır. Nəticələr tarif dəyişikliyinin internet sürətinin artımına
təsir göstərməsini təssdiqləsə də, təsirin dəqiq kəmiyyətini müəyyənləşdirmək 
üçün əlavə post-müdaxilə müşahidələri və alternativ nəzarət qrupları tələb olunur.

## Əsas Tapıntılar və Tövsiyələr

```{r exec-summary-table, tab.cap="Azərbaycanın internet keyfiyyəti xülasəsi (2019-2025)"}
# Create professional summary table
summary_data <- data.frame(
  Göstərici = c(
    "Başlanğıc (2019.04)",
    "Son vəziyyət (2025.09)", 
    "Ümumi artım",
    "Aylıq artım",
    "MDB sıralaması",
    "Trend əhəmiyyəti"
  ),
  Sabit_Internet = c(
    sprintf("%.2f Mbps", fixed_first$DownloadSpeed),
    sprintf("%.2f Mbps", fixed_last$DownloadSpeed),
    sprintf("%.0f%%", fixed_growth_pct),
    sprintf("%.2f Mbps/ay", fixed_monthly),
    sprintf("%d-ci", cis_fixed_rank),
    "R² = 0.81***"
  ),
  Mobil_Internet = c(
    sprintf("%.2f Mbps", cellular_first$DownloadSpeed),
    sprintf("%.2f Mbps", cellular_last$DownloadSpeed),
    sprintf("%.0f%%", cellular_growth_pct),
    "0.59 Mbps/ay",
    sprintf("%d-ci", cis_mobile_rank),
    "R² = 0.91***"
  ),
  stringsAsFactors = FALSE
)

# For Word output: use flextable
if (is_word) {
  ft <- flextable(summary_data)
  ft <- set_header_labels(ft, 
                          Göstərici = "Göstərici",
                          Sabit_Internet = "Sabit İnternet",
                          Mobil_Internet = "Mobil İnternet")
  ft <- theme_vanilla(ft)
  ft <- bg(ft, bg = "#e3f2fd", part = "header")
  ft <- bold(ft, j = 1, part = "body")
  ft <- align(ft, j = 2:3, align = "center", part = "all")
  ft <- autofit(ft)
  ft <- add_footer_lines(ft, "Qeyd: *** p < 0.001. Median dəyərləri əsasında hesablanmışdır.")
  ft
} else {
  # For HTML/PDF: use kable + kableExtra
  knitr::kable(summary_data,
        align = c("l", "c", "c"),
        col.names = c("Göstərici", "Sabit İnternet", "Mobil İnternet"),
        booktabs = TRUE) %>%
    kable_styling(latex_options = c("striped", "hold_position"))
}
```

Təhlil üç əsas nəticə təqdim edir. **Birinci**, təhlil dövrü ərzində Azərbaycanın 
sabit və mobil sürət göstəriciləri statistik əhəmiyyətli və müsbət dinamika nümayiş etdirmişdir. 
**İkinci**, regional müqayisədə Azərbaycan kifayət qədər mühüm mövqe tutur. 
**Üçüncü**, "Onlayn Azərbaycan" layihəsinin və 2024-cü ilin avqust ayında əsas
internet provayderlərinin tarif razılaşmasının internet göstəricilərinə müsbət təsiri səbəbiyyət qiymətləndirmələri 
əsasında təsdiqlənmişdir. 
Siyasət tövsiyələrinə fiber infrastruktur investisiyalarının davamlılığı, 
mobil şəbəkədə liderlik mövqeyinin saxlanması və download və upload sürətləri arasındaki asimmetriyanın 
azaldılması daxildir.
