# Məlumat və Metodologiya

```{r data-description}
data_info <- tibble(
  Xüsusiyyət = c("Müşahidə dövrü", "Ölkələr sayı", "Zaman aralığı", 
                 "Ölçmə tezliyi", "Metrik növləri"),
  Dəyər = c("Aprel 2019 - Sentyabr 2025",
            "8 MDB ölkəsi",
            "78 ay (6.5 il)",
            "Aylıq",
            "Median və Mean")
)
if (is_word) {
  ft1 <- flextable(data_info)
  ft1 <- set_caption(ft1, "Tablo 1: Məlumat bazasının xüsusiyyətləri")
  ft1 <- theme_vanilla(ft1)
  ft1 <- align(ft1, align = "center", part = "all")
  ft1 <- autofit(ft1)
  ft1
} else {
  tbl1 <- kable(data_info, 
                col.names = c("Xüsusiyyət", "Dəyər"),
                caption = "Tablo 1: Məlumat bazasının xüsusiyyətləri")
  tbl1 %>%
    kable_styling(bootstrap_options = c("striped", "hover", "condensed"),
                  full_width = FALSE,
                  position = "center")
}
```

**Əhatə edilən ölkələr:** Azərbaycan, Ermənistan, Belarus, Qazaxıstan, Qırğızıstan, Rusiya, Tacikistan, Özbəkistan.

**Göstəricilər:** Download Speed (Mbps), Upload Speed (Mbps), Multi-Server Latency (ms), Multi-Server Jitter (ms). Məlumatlar Ookla Speedtest Global Index platformasından əldə edilmişdir [@ookla2025].

**Statistik metodlar:** Təsviri statistika, xətti reqressiya, trend təhlili, müqayisəli təhlil.

---

# 2019: Başlanğıc Nöqtəsi

## Başlanğıc Göstəriciləri

```{r baseline-2019}
baseline_data <- tibble(
  `İnternet Növü` = c("Sabit", "Mobil"),
  `Download (Mbps)` = c(fixed_first$DownloadSpeed, cellular_first$DownloadSpeed),
  `Upload (Mbps)` = c(fixed_first$UploadSpeed, cellular_first$UploadSpeed)
)
if (is_word) {
  ft2 <- flextable(baseline_data)
  ft2 <- set_caption(ft2, "Tablo 2: Azərbaycan internet sürətləri - Aprel 2019")
  ft2 <- theme_vanilla(ft2)
  ft2 <- colformat_num(ft2, j = c("Download (Mbps)", "Upload (Mbps)"), digits = 2)
  ft2 <- align(ft2, align = "center", part = "all")
  ft2 <- autofit(ft2)
  ft2
} else {
  kable(baseline_data,
        caption = "Tablo 2: Azərbaycan internet sürətləri - Aprel 2019",
        digits = 2) %>%
    kable_styling(bootstrap_options = c("striped", "hover"), full_width = FALSE)
}
```

2019-cu ildə mobil internetin sabit internetdən **`r round(cellular_first$DownloadSpeed / fixed_first$DownloadSpeed, 2)`x** daha sürətli olması mobil şəbəkə infrastrukturunun o dövrdə daha intensiv inkişaf etdiyini göstərir [@gsma2024].
