# Sabit İnternet: Təkamül Dinamikası

Azərbaycanın sabit internet infrastrukturu 2019-2025 dövründə əhəmiyyətli transformasiya keçirmişdir. Bu bölmə təsviri statistika, trend təhlili və reqressiya nəticələri əsasında sabit internetin təkamül dinamikasını təqdim edir.

## Ümumi Xarakteristika

Cədvəl \ref{tab:fixed-summary-stats} Azərbaycanın sabit internet göstəricilərinin 78 aylıq müşahidə dövrü (2019.04-2025.09) üzrə ümumi statistikasını təqdim edir.

```{r fixed-summary-stats}
az_detailed <- read_csv("../../data/processed/azerbaijan_detailed_stats.csv", show_col_types = FALSE)

fixed_stats <- az_detailed %>% 
  filter(str_detect(Type, "Fixed")) %>%
  select(Type, Observations, Mean_Download, Median_Download, SD_Download, 
         IQR_Download, Min_Download, Max_Download, CV_Download)

if (is_word) {
  ft <- flextable(fixed_stats)
  ft <- set_header_labels(ft, 
    Type = "Metrik Növü",
    Observations = "N",
    Mean_Download = "Orta (Mbps)",
    Median_Download = "Median (Mbps)", 
    SD_Download = "SD",
    IQR_Download = "IQR",
    Min_Download = "Min",
    Max_Download = "Max",
    CV_Download = "CV"
  )
  ft <- set_caption(ft, "Sabit internet - ümumi statistika (2019-2025)\\label{tab:fixed-summary-stats}")
  ft <- theme_vanilla(ft)
  ft <- colformat_num(ft, j = 3:9, digits = 2)
  ft <- autofit(ft)
  ft
} else {
  kable(fixed_stats,
        col.names = c("Metrik", "N", "Orta", "Median", "SD", "IQR", "Min", "Max", "CV"),
        caption = "\\label{tab:fixed-summary-stats}Sabit internet - ümumi statistika (2019-2025)",
        digits = 2) %>%
    kable_styling(bootstrap_options = c("striped", "hover"), full_width = FALSE)
}
```

Median download sürəti (21.5 Mbps) orta dəyərdən (29.3 Mbps) əhəmiyyətli dərəcədə aşağıdır, bu da seriyada sağa meyl olduğunu (right-skewed distribution) göstərir. Son ayların yüksək sürətləri orta dəyəri yuxarı çəkir, lakin median daha robust mərkəz tendensiyası ölçüsüdür[@hampel1986]. Dəyişmə əmsalı (CV) 0.79 təxminən orta dərəcəli dəyişkənliyi göstərir.

## Zaman Dinamikası

Şəkil \ref{fig:fixed-trend-plot} sabit internet download və upload sürətlərinin aylıq dinamikasını təsvir edir.

```{r fixed-trend-plot, fig.cap="\\label{fig:fixed-trend-plot}Sabit internet sürətinin dinamikası (median, 2019-2025)", fig.width=10, fig.height=6}
az_fixed_median <- az_fixed %>% filter(MetricType == "median")

az_fixed_long <- az_fixed_median %>%
  select(Date, DownloadSpeed, UploadSpeed) %>%
  pivot_longer(cols = c(DownloadSpeed, UploadSpeed),
               names_to = "Metric", values_to = "Speed")

ggplot(az_fixed_long, aes(x = Date, y = Speed, color = Metric)) +
  geom_line(size = 1.2) +
  geom_point(size = 2, alpha = 0.6) +
  geom_smooth(method = "lm", se = TRUE, alpha = 0.2, linetype = "dashed") +
  scale_color_manual(values = c("DownloadSpeed" = "#0066cc", "UploadSpeed" = "#ff6600"),
                     labels = c("Download", "Upload")) +
  scale_y_continuous(labels = comma) +
  labs(x = "Tarix", y = "Sürət (Mbps)", color = "Göstərici") +
  theme_minimal(base_size = 11) +
  theme(legend.position = "bottom")
```

Qrafik aydın artan xətti trend göstərir. 2019-cu ilin aprelində median download sürəti 5.2 Mbps olduğu halda, 2025-ci ilin sentyabrında 69.8 Mbps-yə çatmışdır, bu da 1,243% artım deməkdir. Upload sürəti də paralel dinamika nümayiş etdirir: 5.9 Mbps-dən 72.8 Mbps-ə (1,134% artım).

## Reqressiya Təhlili

Xətti reqressiya modelinin nəticələri Cədvəl \ref{tab:fixed-regression-table}-də təqdim olunur.

```{r fixed-regression-table}
reg_results <- read_csv("../../data/processed/regression_diagnostics.csv", show_col_types = FALSE)

fixed_reg <- reg_results %>% 
  filter(Type == "Fixed", MetricType == "median") %>%
  select(Variable, Slope, SE_Slope_Robust, CI_Lower, CI_Upper, P_Value, R_Squared, DW_Statistic)

if (is_word) {
  ft <- flextable(fixed_reg)
  ft <- set_header_labels(ft,
    Variable = "Dəyişən",
    Slope = "β₁ (Mbps/ay)",
    SE_Slope_Robust = "SE (robust)",
    CI_Lower = "95% CI aşağı",
    CI_Upper = "95% CI yuxarı",
    P_Value = "p-dəyəri",
    R_Squared = "R²",
    DW_Statistic = "DW stat"
  )
  ft <- set_caption(ft, "Sabit internet - xətti reqressiya nəticələri\\label{tab:fixed-regression-table}")
  ft <- theme_vanilla(ft)
  ft <- colformat_num(ft, j = 2:5, digits = 3)
  ft <- colformat_num(ft, j = 6, digits = 10, suffix = "")
  ft <- colformat_num(ft, j = 7:8, digits = 3)
  ft <- autofit(ft)
  ft
} else {
  kable(fixed_reg,
        col.names = c("Dəyişən", "β₁", "SE", "CI₉₅ aşağı", "CI₉₅ yuxarı", "p", "R²", "DW"),
        caption = "\\label{tab:fixed-regression-table}Sabit internet - xətti reqressiya",
        digits = c(0, 3, 3, 3, 3, 10, 3, 3)) %>%
    kable_styling(bootstrap_options = c("striped", "hover"), full_width = FALSE)
}
```

Download sürəti üçün qiymətləndirilmiş aylıq artım tempi 0.920 Mbps-dir (robust SE = 0.121, 95% CI: [0.818, 1.022], p < 0.001). Model uyğunluğu yüksəkdir (R² = 0.808), yəni vaxt dəyişəninin tək başına səbəb olduğu variansiyanın 80.8%-i izah olunur[@montgomery2021]. Upload sürəti üçün oxşar nəticə əldə olunur: 0.922 Mbps/ay (R² = 0.820).

Durbin-Watson statistikası (DW ≈ 0.11) birinci dərəcədən müsbət avtokorrelyasiyanın mövcudluğunu göstərir, buna görə robust standart xətalardan (Newey-West) istifadə edilir[@durbin1950]. Robust SE adi OLS SE-dən təxminən 2.4 dəfə böyükdür, lakin nəticə hələ də yüksək statistik əhəmiyyətlidir.

## Parametrik Olmayan Trend Təsti

Mann-Kendall trend testinin nəticələri xətti reqressiya fərziyyələrindən asılı olmayan təsdiq təqdim edir.

```{r fixed-mannkendall}
mk_results <- read_csv("../../data/processed/mann_kendall_results.csv", show_col_types = FALSE)

fixed_mk <- mk_results %>%
  filter(Type == "Fixed", MetricType == "median") %>%
  select(Variable, Tau, P_Value, Trend)

if (is_word) {
  ft <- flextable(fixed_mk)
  ft <- set_header_labels(ft, Variable = "Dəyişən", Tau = "τ", P_Value = "p-dəyəri", Trend = "Trend interpretasiyası")
  ft <- set_caption(ft, "Mann-Kendall trend testi nəticələri\\label{tab:fixed-mannkendall}")
  ft <- theme_vanilla(ft)
  ft <- colformat_num(ft, j = 2, digits = 3)
  ft <- colformat_num(ft, j = 3, digits = 4)
  ft <- autofit(ft)
  ft
} else {
  kable(fixed_mk,
        col.names = c("Dəyişən", "τ", "p", "İnterpretasiya"),
        caption = "\\label{tab:fixed-mannkendall}Mann-Kendall trend testi",
        digits = c(0, 3, 4, 0)) %>%
    kable_styling(bootstrap_options = c("striped", "hover"), full_width = FALSE)
}
```

Hər iki sürət göstəricisi üçün Kendall τ statistikası 0.93-dən yuxarıdır və p-dəyəri praktiki olaraq sıfırdır (p < 0.0001), bu da güclü monoton artan trendin mövcudluğunu təsdiq edir[@kendall1975]. Bu nəticə outlier-lərə və normal paylanma fərziyyəsinə həssas olmadığı üçün xətti reqressiya üçün robust təsdiq kimi xidmət edir.

## İllik Dinamika

Şəkil \ref{fig:fixed-yoy-plot} il-üzrə-il (YoY) artım templərini təsvir edir.

```{r fixed-yoy-plot, fig.cap="\\label{fig:fixed-yoy-plot}Sabit internet - illik artım templəri", fig.width=8, fig.height=5}
yearly_data <- read_csv("../../data/processed/azerbaijan_yearly_detailed.csv", show_col_types = FALSE)

fixed_yearly <- yearly_data %>%
  filter(Type == "Fixed", MetricType == "median", Year >= 2020) %>%
  arrange(Year) %>%
  mutate(YoY_Download = (Median_Download / lag(Median_Download) - 1) * 100) %>%
  filter(!is.na(YoY_Download))

ggplot(fixed_yearly, aes(x = factor(Year), y = YoY_Download)) +
  geom_col(fill = "#0066cc", alpha = 0.8, width = 0.6) +
  geom_text(aes(label = sprintf("%.1f%%", YoY_Download)), vjust = -0.5, size = 4) +
  labs(x = "İl", y = "İllik artım (%)") +
  theme_minimal(base_size = 11)
```

2022 və 2024-cü illər ən yüksək artım templərinə malikdir. 2022-ci ildəki sıçrayış "Onlayn Azərbaycan" layihəsinin geniş tətbiq mərhələsi ilə üst-üstə düşür və bu layihənin potensial təsirini göstərir. 2024-cü ildəki artım isə tarifləşmə siyasəti dəyişikliyi ilə eyni zamana təsadüf edir. Hər iki hadisənin kauzal təsirlərinin kəmiyyət qiymətləndirilməsi Bölmə 6-da aparılacaq.

## Qısa Xülasə

Təsviri statistika və trend təhlili göstərir ki:

2019-2025 dövründə Azərbaycanın sabit internet median download sürəti 13.4 dəfə artaraq 5.2 Mbps-dən 69.8 Mbps-ə çatmışdır. Xətti reqressiya aylıq 0.92 Mbps artım tempini qiymətləndirir (R² = 0.81, p < 0.001), Mann-Kendall testi isə güclü monoton artan trend təsdiq edir (τ = 0.94, p < 0.0001). Model diaqnostikası müsbət avtokorrelyasiya aşkar edir, lakin Newey-West robust standart xətalar statistik əhəmiyyətliliyi qoruyur. İllik dinamika heterogen artım templəri göstərir və 2022 və 2024-cü illərdə sıçrayışlar müşahidə olunur, bu da struktur dəyişikliklərinin və siyasət müdaxilələrinin potensial təsirinə işarə edir.
