# Regional Müqayisə: MDB Konteksti

Azərbaycanın internet keyfiyyətinin regional kontekstdə qiymətləndirilməsi üçün MDB-nin 8 üzv ölkəsinin 2019-2025 dövründəki performansını müqayisə edirik. Bu bölmə son ay reytinqi, ümumi period dinamikası və artım müqayisəsini təqdim edir.

## MDB Ölkələri Ümumi Xarakteristikası

Cədvəl 8 MDB ölkələrinin sabit internet göstəriciləri üzrə ümumi period statistikasını (median seriyalar) təqdim edir.

```{r cis-fixed-summary}
cis_fixed <- read_csv("../../data/processed/cis_fixed_detailed.csv", show_col_types = FALSE)

if (is_word) {
  ft <- flextable(cis_fixed)
  ft <- set_header_labels(ft,
    Country = "Ölkə",
    Observations = "N",
    Mean_Download = "Orta (Mbps)",
    Median_Download = "Median (Mbps)",
    SD_Download = "SD",
    IQR_Download = "IQR",
    Min_Download = "Min",
    Max_Download = "Max"
  )
  ft <- set_caption(ft, "Cədvəl 8: MDB sabit internet - ümumi statistika (median, 2019-2025)")
  ft <- theme_vanilla(ft)
  ft <- colformat_num(ft, j = 2:8, digits = 2)
  ft <- bold(ft, i = ~ Country == "Azerbaijan", bold = TRUE)
  ft <- bg(ft, i = ~ Country == "Azerbaijan", bg = "#e7f3ff")
  ft <- autofit(ft)
  ft
} else {
  kable(cis_fixed,
        col.names = c("Ölkə", "N", "Orta", "Median", "SD", "IQR", "Min", "Max"),
        caption = "Cədvəl 8: MDB sabit internet ümumi statistika",
        digits = 2) %>%
    kable_styling(bootstrap_options = c("striped", "hover"), full_width = FALSE) %>%
    row_spec(which(cis_fixed$Country == "Azerbaijan"), bold = TRUE, background = "#e7f3ff")
}
```

Rusiya period orta median download sürətinə görə liderdir (70.8 Mbps), Azərbaycan 7-ci yerdədir (21.5 Mbps). Yalnız Tacikistan (20.8 Mbps) Azərbaycandan aşağıdadır. Azərbaycanın standart sapması (23.2 Mbps) yüksək olduğu halda, bu period ərzində güclü artım dinamikasını göstərir.

Cədvəl 9 mobil internet statistikasını təqdim edir.

```{r cis-cellular-summary}
cis_cellular <- read_csv("../../data/processed/cis_cellular_detailed.csv", show_col_types = FALSE)

if (is_word) {
  ft <- flextable(cis_cellular)
  ft <- set_header_labels(ft,
    Country = "Ölkə",
    Observations = "N",
    Mean_Download = "Orta (Mbps)",
    Median_Download = "Median (Mbps)",
    SD_Download = "SD",
    IQR_Download = "IQR",
    Min_Download = "Min",
    Max_Download = "Max"
  )
  ft <- set_caption(ft, "Cədvəl 9: MDB mobil internet - ümumi statistika (median, 2019-2025)")
  ft <- theme_vanilla(ft)
  ft <- colformat_num(ft, j = 2:8, digits = 2)
  ft <- bold(ft, i = ~ Country == "Azerbaijan", bold = TRUE)
  ft <- bg(ft, i = ~ Country == "Azerbaijan", bg = "#ffe7e7")
  ft <- autofit(ft)
  ft
} else {
  kable(cis_cellular,
        col.names = c("Ölkə", "N", "Orta", "Median", "SD", "IQR", "Min", "Max"),
        caption = "Cədvəl 9: MDB mobil internet ümumi statistika",
        digits = 2) %>%
    kable_styling(bootstrap_options = c("striped", "hover"), full_width = FALSE) %>%
    row_spec(which(cis_cellular$Country == "Azerbaijan"), bold = TRUE, background = "#ffe7e7")
}
```

Mobil internetdə vəziyyət kardinal fərqlidir: Azərbaycan period orta median-ə görə 1-ci yerdədir (32.2 Mbps), Ermənistan 2-cidir (24.2 Mbps), Rusiya 3-cüdür (21.3 Mbps). Bu fərq Azərbaycanın mobil şəbəkə infrastrukturuna investisiya prioritetini əks etdirir.

## Son Ay Reytinqi (Sentyabr 2025)

Şəkil 6 2025-ci ilin sentyabr ayına olan son məlumata görə MDB ölkələrinin reytinqini təsvir edir.

```{r cis-latest-plot, fig.cap="Şəkil 6: MDB ölkələri - internet sürətləri (Sentyabr 2025)", fig.width=10, fig.height=7}
cis_latest <- read_csv("../../data/processed/cis_comparison_latest.csv", show_col_types = FALSE)

cis_latest_ordered <- cis_latest %>%
  arrange(Type, desc(DownloadSpeed)) %>%
  mutate(Country = factor(Country, levels = unique(Country)))

ggplot(cis_latest_ordered, aes(x = Country, y = DownloadSpeed, fill = Type)) +
  geom_col(position = position_dodge(width = 0.8), width = 0.7) +
  geom_text(aes(label = sprintf("%.1f", DownloadSpeed)),
            position = position_dodge(width = 0.8), vjust = -0.3, size = 3) +
  scale_fill_manual(values = c("Fixed" = "#0066cc", "Cellular" = "#ff6600"),
                    labels = c("Sabit", "Mobil")) +
  labs(x = "Ölkə", y = "Download Sürəti (Mbps)", fill = "Növ") +
  theme_minimal(base_size = 11) +
  theme(axis.text.x = element_text(angle = 45, hjust = 1),
        legend.position = "bottom")
```

Son ayda Azərbaycan mobil internetdə 1-ci (69.8 Mbps), sabit internetdə isə 5-ci yerdədir (69.8 Mbps). Sabit və mobil sürətlərin eyni olması konvergensiya nöqtəsinə çatdığını göstərir.

Cədvəl 10 dəqiq reytinqi və göstəriciləri təqdim edir.

```{r cis-ranking-table}
cis_ranking <- cis_latest %>%
  arrange(Type, Rank) %>%
  select(Type, Rank, Country, DownloadSpeed, UploadSpeed)

if (is_word) {
  ft <- flextable(cis_ranking)
  ft <- set_header_labels(ft,
    Type = "Növ",
    Rank = "Rank",
    Country = "Ölkə",
    DownloadSpeed = "Download (Mbps)",
    UploadSpeed = "Upload (Mbps)"
  )
  ft <- set_caption(ft, "Cədvəl 10: MDB reytinqi (Sentyabr 2025)")
  ft <- theme_vanilla(ft)
  ft <- colformat_num(ft, j = 4:5, digits = 2)
  ft <- bold(ft, i = ~ Country == "Azerbaijan", bold = TRUE)
  ft <- bg(ft, i = ~ Country == "Azerbaijan", bg = "#fff9e6")
  ft <- autofit(ft)
  ft
} else {
  kable(cis_ranking,
        col.names = c("Növ", "Rank", "Ölkə", "Download", "Upload"),
        caption = "Cədvəl 10: MDB reytinqi (Sentyabr 2025)",
        digits = 2) %>%
    kable_styling(bootstrap_options = c("striped", "hover"), full_width = FALSE) %>%
    row_spec(which(cis_ranking$Country == "Azerbaijan"), bold = TRUE, background = "#fff9e6")
}
```

## Zaman Dinamikası: Aylıq Rank Təkamülü

Şəkil 7 mobil internet üzrə hər ölkənin aylıq rank dinamikasını bump chart formatında təsvir edir.

```{r cis-rank-bump-cellular, fig.cap="Şəkil 7: MDB mobil internet - aylıq rank dinamikası (1 = ən yüksək)", fig.width=12, fig.height=7}
# Compute monthly ranks
rank_series_cellular <- cellular_clean %>%
  filter(MetricType == "median") %>%
  group_by(Date) %>%
  arrange(Date, desc(DownloadSpeed)) %>%
  mutate(Rank = dense_rank(desc(DownloadSpeed))) %>%
  ungroup()

# Highlight Azerbaijan
rank_series_cellular <- rank_series_cellular %>%
  mutate(
    is_highlight = Country == "Azerbaijan",
    line_color = ifelse(is_highlight, "#ff6600", "#bbbbbb"),
    line_size = ifelse(is_highlight, 1.2, 0.6),
    line_alpha = ifelse(is_highlight, 1.0, 0.7)
  )

ggplot(rank_series_cellular, aes(x = Date, y = Rank, group = Country)) +
  geom_line(aes(color = line_color, size = line_size, alpha = line_alpha)) +
  scale_y_reverse(breaks = 1:8) +
  scale_color_identity() +
  scale_size_identity() +
  scale_alpha_identity() +
  geom_text(
    data = rank_series_cellular %>% group_by(Country) %>% slice_min(Date, n = 1),
    aes(x = Date - 15, y = Rank, label = Country),
    hjust = 1, size = 3
  ) +
  geom_text(
    data = rank_series_cellular %>% group_by(Country) %>% slice_max(Date, n = 1),
    aes(x = Date + 15, y = Rank, label = Country),
    hjust = 0, size = 3
  ) +
  labs(x = "Tarix", y = "Rank (1 = ən yüksək)") +
  coord_cartesian(clip = "off") +
  theme_minimal(base_size = 11) +
  theme(legend.position = "none",
        plot.margin = margin(5, 80, 5, 80))
```

Azərbaycan 2019-cu ildə 4-5-ci yerdə olsa da, 2021-ci ildən etibarən tədricən yüksələrək 2022-ci ildə 1-ci yerə çatmış və bu mövqeni saxlamışdır. Rusiya və Belarus əksinə, enişli dinamika nümayiş etdirir.

## Artım Müqayisəsi (2019-2025)

Şəkil 8 MDB ölkələrinin ümumi artım göstəricilərini müqayisə edir.

```{r cis-growth-plot, fig.cap="Şəkil 8: MDB ölkələri - ümumi artım (2019-2025)", fig.width=10, fig.height=6}
cis_growth <- read_csv("../../data/processed/cis_growth_comparison.csv", show_col_types = FALSE)

cis_growth_ordered <- cis_growth %>%
  arrange(Type, desc(PercentGrowth)) %>%
  mutate(Country = factor(Country, levels = unique(Country)))

ggplot(cis_growth_ordered, aes(x = Country, y = PercentGrowth, fill = Type)) +
  geom_col(position = position_dodge(width = 0.8), width = 0.7) +
  geom_text(aes(label = sprintf("%.0f%%", PercentGrowth)),
            position = position_dodge(width = 0.8), vjust = -0.3, size = 3) +
  scale_fill_manual(values = c("Fixed" = "#0066cc", "Cellular" = "#ff6600"),
                    labels = c("Sabit", "Mobil")) +
  labs(x = "Ölkə", y = "Artım (%)", fill = "Növ") +
  theme_minimal(base_size = 11) +
  theme(axis.text.x = element_text(angle = 45, hjust = 1),
        legend.position = "bottom")
```

Azərbaycan sabit internetdə 2-ci ən yüksək artım nümayiş etdirir (1,243% - Tacikistan 1,441%-dən sonra). Mobil internetdə artım daha mötədil olsa da (235%), bu yüksək başlanğıc bazasından irəli gəlir. Rusiya və Belarus sabit internetdə çox aşağı artım göstərir (təxminən 50%), çünki onların başlanğıc sürətləri artıq yüksək idi.

## Xülasə

Regional müqayisə göstərir ki:

MDB kontekstində Azərbaycan mobil internet median download sürətinə görə 1-ci mövqedədir (32.2 Mbps period orta, 69.8 Mbps son ay). Sabit internetdə period orta ilə 7-ci yerdə olsa da (21.5 Mbps), son ayda 5-ci yerə yüksəlmişdir (69.8 Mbps). Artım tempinə görə Azərbaycan sabit internetdə 2-ci (1,243%), mobil internetdə 4-cü yerdədir (235%). Bump chart təhlili göstərir ki, Azərbaycan mobil internetdə 2021-ci ildən etibarən 1-ci mövqeyə yüksələrək bu pozisiyanı saxlamışdır. Sabit və mobil sürətlərin 2025-ci ildə konvergensiya etməsi (hər ikisi 69.8 Mbps) "Onlayn Azərbaycan" layihəsinin uğurlu nəticəsini təsdiq edir.
