# Regional Müqayisə: MDB Konteksti

Azərbaycanın internet infrastrukturunun inkişafının hərtərəfli qiymətləndirilməsi, 
ölkənin nailiyyətlərini regional kontekstdə dəyərləndirməyi tələb edir. 
Bu bölmədə, Azərbaycanın internet sürəti göstəriciləri Müstəqil Dövlətlər Birliyi (MDB) 
məkanındakı digər ölkələrlə müqayisəli şəkildə təhlil edilir. 
Təhlil, 2019-cu ilin aprelindən 2025-ci ilin sentyabrına qədər olan dövrü əhatə etməklə, 
həm ölkənin cari mövqeyini, həm də zaman ərzindəki inkişaf dinamikasını qiymətləndirmək məqsədi daşıyır.

## Cari Vəziyyət və Regional Mövqe (Sentyabr 2025)

## Cari Vəziyyət və Regional Mövqe (Sentyabr 2025)

Şəkil \@ref(fig:cis-comparison-plot)-də təsvir edilən müqayisəli təhlil, MDB ölkələri arasında sabit və mobil internetin inkişaf səviyyələrinin əhəmiyyətli dərəcədə fərqləndiyini nümayiş etdirir.

```{r cis-comparison-plot, fig.cap="MDB ölkələrində internet sürətlərinin müqayisəsi (Sentyabr 2025)", fig.width=10, fig.height=7}
cis_latest_ordered <- cis_latest %>%
  arrange(Type, desc(DownloadSpeed))

ggplot(cis_latest_ordered, aes(x = reorder(Country, DownloadSpeed), 
                                 y = DownloadSpeed, fill = Type)) +
  geom_col(position = position_dodge(width = 0.8), width = 0.7) +
  coord_flip() +
  scale_fill_manual(values = c("Fixed" = "#0066cc", "Cellular" = "#ff6600")) +
  geom_text(aes(label = sprintf("%.1f", DownloadSpeed)), 
            position = position_dodge(width = 0.8), hjust = -0.2, size = 3) +
  labs(x = "Ölkə", y = "Download Sürəti (Mbps)", fill = "İnternet Növü") +
  theme_minimal(base_size = 11) +
  theme(legend.position = "bottom")

# Calculate Azerbaijan's position and statistics
az_fixed <- cis_latest %>% filter(Country == "Azerbaijan", Type == "Fixed")
az_mobile <- cis_latest %>% filter(Country == "Azerbaijan", Type == "Cellular")
fixed_rank <- az_fixed$Rank
mobile_rank <- az_mobile$Rank
fixed_speed <- az_fixed$DownloadSpeed
mobile_speed <- az_mobile$DownloadSpeed
n_countries <- cis_latest %>% filter(Type == "Fixed") %>% nrow()
```


Mobil internet seqmentində Azərbaycan, `r round(mobile_speed, 1)` Mbps göstərici ilə `r mobile_rank`-ci sırada qərarlaşaraq MDB məkanında lider mövqe tutur. Bu nəticə, ölkənin mobil şəbəkə infrastrukturunun regional miqyasda yüksək rəqabətqabiliyyətliliyini və 4G/5G texnologiyalarının uğurlu tətbiqini təsdiq edir. Azərbaycanı bu göstəricidə Qazaxıstan (`r round((cis_latest %>% filter(Country == "Kazakhstan", Type == "Cellular") %>% pull(DownloadSpeed)), 1)` Mbps) və Ermənistan (`r round((cis_latest %>% filter(Country == "Armenia", Type == "Cellular") %>% pull(DownloadSpeed)), 1)` Mbps) izləyir. Bu üç ölkə, MDB məkanının digər dövlətlərindən mobil internetin keyfiyyətinə görə aydın şəkildə fərqlənir.

Sabit internet baxımından isə Azərbaycan `r round(fixed_speed, 1)` Mbps 
göstərici ilə `r fixed_rank`-ci sırada yer alır. 
Bu mövqe, Azərbaycanı regional liderlərdən bir qədər geri qoysa da, 
onu güclü oyunçu kimi xarakterizə edir. 
Özbəkistan (`r round((cis_latest %>% filter(Country == "Uzbekistan", Type == "Fixed") %>% pull(DownloadSpeed)), 1)` Mbps) 
və Rusiya (`r round((cis_latest %>% filter(Country == "Russia", Type == "Fixed") %>% pull(DownloadSpeed)), 1)` Mbps) 
kimi ölkələrin cüzi fərqlə irəlidə olması, 
bu seqmentdə rəqabətin intensivliyini və 
Azərbaycan üçün əlavə təkmilləşdirmə potensialının mövcudluğunu göstərir.

Təhlil həmçinin, MDB məkanında "rəqəmsal fərqliliyin" davam etdiyini aşkar edir. 
Tacikistan, həm 
sabit (`r round((cis_latest %>% filter(Country == "Tajikistan", Type == "Fixed") %>% pull(DownloadSpeed)), 1)` Mbps), 
həm də mobil (`r round((cis_latest %>% filter(Country == "Tajikistan", Type == "Cellular") %>% pull(DownloadSpeed)), 1)` Mbps) 
şəbəkələrdə ən aşağı göstəricilərə malikdir ki, 
bu da regional infrastruktur inkişafındakı heterogenliyi göstərir.

## Regional Reytinq və Müqayisəli Təhlil

Cədvəl \@ref(tab:ranking-table) təkcə sürət reytinqlərini deyil, həm də şəbəkə arxitekturasının vacib bir xüsusiyyətini – yükləmə və endirmə sürətləri arasındakı balansı təhlil etmək üçün imkan yaradır.

```{r ranking-table, tab.cap="MDB ölkələrinin reytinqi (Sentyabr 2025)"}
ranking_table <- cis_latest %>%
  select(Type, Rank, Country, DownloadSpeed, UploadSpeed) %>%
  arrange(Type, Rank)

if (is_word) {
  ft6 <- flextable(ranking_table)
  ft6 <- set_header_labels(ft6,
                           Type = "Növ",
                           Rank = "Sıra",
                           Country = "Ölkə",
                           DownloadSpeed = "Download (Mbps)",
                           UploadSpeed = "Upload (Mbps)")
  ft6 <- theme_vanilla(ft6)
  ft6 <- bg(ft6, bg = "#e3f2fd", part = "header")
  ft6 <- colformat_double(ft6, j = c("DownloadSpeed", "UploadSpeed"), digits = 2)
  az_idx <- which(ranking_table$Country == "Azerbaijan")
  if (length(az_idx) > 0) {
    ft6 <- bold(ft6, i = az_idx, bold = TRUE, part = "body")
    ft6 <- bg(ft6, i = az_idx, bg = "#e7f3ff", part = "body")
  }
  ft6 <- align(ft6, align = "center", part = "all")
  ft6 <- autofit(ft6)
  ft6
} else {
  knitr::kable(ranking_table,
        col.names = c("Növ", "Sıra", "Ölkə", "Download (Mbps)", "Upload (Mbps)"),
        digits = 2,
        booktabs = TRUE) %>%
    kableExtra::row_spec(which(ranking_table$Country == "Azerbaijan"), 
                         bold = TRUE, background = "#e7f3ff") %>%
    kable_styling(latex_options = c("striped", "hold_position"))
}

# Calculate upload/download ratio for Azerbaijan
az_fixed_ratio <- az_fixed$UploadSpeed / az_fixed$DownloadSpeed
az_mobile_ratio <- az_mobile$UploadSpeed / az_mobile$DownloadSpeed
```

Təhlil göstərir ki, Azərbaycanın mobil şəbəkəsi üçün yükləmə/endirmə sürəti nisbəti (`r round(az_mobile_ratio, 2)`) kəskin asimmetrikdir. Bu, mobil şəbəkə arxitekturasının əsasən məzmun istehlakı (axınlı video, veb-sörfinq) üçün optimallaşdırıldığını, məzmun yaratma (böyük faylların yüklənməsi, canlı yayım) üçün isə daha az əlverişli olduğunu göstərir.

Bunun əksinə olaraq, sabit şəbəkədə bu nisbət (`r round(az_fixed_ratio, 2)`) demək olar ki, birə bərabərdir və bu, simmetrikə yaxın bir sürət profilini nümayiş etdirir. Bu simmetriya, sabit infrastrukturun uzaqdan işləmə, video konfranslar və bulud xidmətləri ilə iş kimi daha balanslaşdırılmış və ikitərəfli trafik tələb edən istifadə ssenarilərini daha effektiv dəstəkləməyə qadir olduğunu göstərir. Bu fərq, iki texnologiyanın fərqli məqsədlər üçün dizayn edildiyini və inkişaf etdirildiyini bir daha təsdiqləyir.

## Artım Dinamikası: Regional Müqayisə

Şəkil \@ref(fig:growth-comparison-plot) MDB ölkələrinin 2019–2025-ci 
illər dövrü ərzində əldə etdikləri ümumi artımı müqayisə edir. 
Bu qrafik, ölkələrin sabit və mobil internet sürətlərində müşahidə olunan dinamikaları əks etdirir.

```{r growth-comparison-plot, fig.cap="MDB ölkələrində internet sürət artımının müqayisəsi (2019-2025)", fig.width=10, fig.height=7}
cis_growth_ordered <- cis_growth %>%
  arrange(Type, desc(PercentGrowth))

ggplot(cis_growth_ordered, aes(x = reorder(Country, PercentGrowth), 
                                 y = PercentGrowth, fill = Type)) +
  geom_col(position = position_dodge(width = 0.8), width = 0.7) +
  coord_flip() +
  scale_fill_manual(values = c("Fixed" = "#0066cc", "Cellular" = "#ff6600")) +
  geom_text(aes(label = sprintf("%.0f%%", PercentGrowth)), 
            position = position_dodge(width = 0.8), hjust = -0.2, size = 3) +
  labs(x = "Ölkə", y = "Artım (%)", fill = "İnternet Növü") +
  theme_minimal(base_size = 11) +
  theme(legend.position = "bottom")

# Calculate growth statistics for Azerbaijan
az_fixed_growth <- cis_growth %>% filter(Country == "Azerbaijan", Type == "Fixed")
az_mobile_growth <- cis_growth %>% filter(Country == "Azerbaijan", Type == "Cellular")
fixed_growth_pct <- az_fixed_growth$PercentGrowth
mobile_growth_pct <- az_mobile_growth$PercentGrowth

# Regional averages
avg_fixed_growth <- cis_growth %>% filter(Type == "Fixed") %>% summarize(mean = mean(PercentGrowth)) %>% pull(mean)
avg_mobile_growth <- cis_growth %>% filter(Type == "Cellular") %>% summarize(mean = mean(PercentGrowth)) %>% pull(mean)
```

Təhlil göstərir ki, artım baxımından Azərbaycan həm sabit, həm də mobil şəbəkələrdə əhəmiyyətli nailiyyətlər əldə etmişdir. Sabit internet sürətində əldə olunan `r round(fixed_growth_pct, 0)`%-lik artım, ölkəni regional orta göstəricidən (`r round(avg_fixed_growth, 0)`%) yuxarı qaldırır və infrastruktura yönəldilən investisiyaların effektivliyini təsdiq edir. Bu artım, əsasən GPON texnologiyasının geniş tətbiqi və siyasət müdaxilələrinin təsiri ilə əlaqələndirilir.

Mobil internet sahəsində `r round(mobile_growth_pct, 0)`%-lik artım, regional orta göstəricidən (`r round(avg_mobile_growth, 0)`%) bir qədər aşağı olmaqla yanaşı, bazarın tədrici inkişaf etdiyindən xəbər verir. Bu artım əsasən 4G şəbəkələrinin genişlənməsi və şəbəkə tutumunun artırılması kimi üzvi bazar amilləri ilə əlaqələndirilir.

Regional səviyyədə bəzi ölkələrin (məsələn, Qazaxıstan sabit internetdə, Qırğızıstan hər iki şəbəkədə) yüksək artım templəri nümayiş etdirməsi, MDB məkanında rəqabətin intensiv olduğunu və investisiyaların vacibliyini vurğulayır.

### Nəticə

Regional müqayisənin nəticələri göstərir ki, Azərbaycan mobil internet sürətində MDB məkanında lider mövqedədir, bu isə ölkənin texnoloji inkişaf və rəqabət qabiliyyətini təsdiqləyir. Sabit internetdə isə Azərbaycan orta səviyyə nümayiş etdirməkdədir və daha çox təkmilləşdirmə potensialı mövcuddur. Hər iki seqmentdə mövcud olan ciddi artım templəri ölkənin rəqəmsal transformasiya strategiyasının uğurlu icrasının göstəricisidir. Son olaraq, regionda internet infrastrukturunun davamlı inkişafı və innovativ həllərə sərmayə yatırılması zərurəti mövcuddur.
